【裁判字號】    89,上更(一),70
【裁判日期】    900912
【裁判案由】    分割共有物
【裁判全文】
臺灣高等法院臺南分院民事判決  八十九年度上更(一)字第七○號  ｅ
      上  訴  人  宇  ○  ○
      上  訴  人  玄  ○  ○
                  巳  ○  ○
      訴訟代理人  天○○○
                  寅  ○  ○
      上  訴  人  辰  ○  ○
                  辛  ○  ○
                  黃  ○  ○
                  庚○○○
                  申  ○  ○
                  壬  ○  ○
                  宙  ○  ○
                  戌  ○  ○
                  地  ○  ○
                  未  ○  ○
                  午  ○  ○
                  酉  ○  ○
                  丑  ○  ○
                  戊  ○  ○
                  子  ○  ○
                  亥  ○  ○
                  癸  ○  ○
                  己  ○  ○
                  甲  ○  ○
                  丙  ○  ○
                  卯  ○  ○
                  丁  ○  ○
      被上訴  人  乙  ○  ○
右當事人間請求分割共有物事件，上訴人對於中華民國八十六年九月十八日臺灣雲林
地方法院第一審判決（八十四年度訴字第三○五號）提起上訴，經最高法院第一次發
回更審，本院判決如左：
      主      文
原判決第二、三項關於分割方法部分及訴訟費用之裁判（確定部分除外）均廢棄。
兩造共有坐落雲林縣麥寮鄉○○○段捌貳壹地號、建、面積壹點壹壹柒零公頃土地，
其分割方法如附圖丁案所示：標示符號Ａ部分面積零點零零參捌壹肆公頃，分歸上訴
人壬○○取得；Ｂ部分面積零點零肆貳捌伍陸公頃，分歸上訴人許澤良取得；Ｃ部分
面積零點零肆柒參壹玖公頃，分歸上訴人玄○○取得；Ｄ部分面積零點零肆零貳柒零
公頃，分歸上訴人未○○、戌○○共同取得，並按應有部分各貳分之壹保持共有；Ｅ
部分面積零點零肆零玖伍捌公頃，分歸上訴人卯○○、地○○共同取得，並按應有部
分各貳分之壹保持共有；Ｆ部分面積零點零肆貳伍陸伍公頃，分歸上訴人巳○○、辰
○○、辛○○、黃○○、庚○○○、申○○共同取得，並按其應繼分比例保持公同共
有；Ｇ部分面積零點零壹伍捌壹肆公頃，分歸上訴人巳○○取得；Ｈ部分面積零點零
參玖柒伍肆公頃，分歸上訴人午○○取得；Ｉ部分面積零點零柒玖壹零陸公頃，分歸
上訴人酉○○取得；Ｊ部分面積零點零柒參捌壹玖公頃，Ｑ部分面積零點零伍捌壹捌
壹公頃，分歸上訴人戊○○、丑○○、子○○、丁○○共同取得，並按應有部分各肆
分之壹保持共有；Ｋ部分面積零點零柒捌參陸玖公頃、Ｋ１部分面積零點零參玖壹公
頃，分歸上訴人宇○○取得；Ｌ部分面積零點零參玖玖伍肆公頃，分歸上訴人亥○○
取得；Ｒ部分面積零點零壹捌參零柒公頃，分歸上訴人丙○○取得；Ｐ部分面積零點
零捌壹零壹參公頃，分歸上訴人甲○○取得；Ｏ部分面積零點零捌肆肆貳陸公頃，分
歸上訴人己○○取得；Ｍ部分面積零點零陸參陸玖伍公頃、Ｍ１部分面積零點零壹捌
捌柒參公頃、Ｎ部分面積零點零陸參肆肆伍公頃、Ｓ部分面積零點零壹捌參零柒公頃
，分歸被上訴人乙○○、上訴人癸○○共同取得，並按應有部分各貳分之壹保持共有
；Ｗ部分為巷道，面積零點壹壹捌壹伍柒公頃，由兩造全體共有人共同取得，並按原
應有部分比例保持共有；Ｘ部分為巷道，由上訴人卯○○、地○○、未○○、戌○○
、巳○○、辰○○、辛○○、黃○○、庚○○○、申○○、午○○共同取得，其中上
訴人卯○○、地○○、未○○、戌○○按應有部分各拾分之壹、上訴人巳○○、辰○
○、辛○○、黃○○、庚○○○、申○○各按其應繼分比例公同共有應有部分伍分之
壹、上訴人巳○○並另按應有部分伍分之壹、上訴人午○○按應有部分伍分之壹比例
保持共有。
上訴人許澤良、玄○○、卯○○、地○○、未○○、戌○○、巳○○、辰○○、辛○
○、黃○○、庚○○○、許金章、丙○○、己○○、亥○○應補償金額，與上訴人壬
○○、午○○、酉○○、宇○○、甲○○、癸○○及被上訴人應受補償金額，各如附
表貳所示（附表貳編號７所示之應補償金額，由上訴人巳○○、辰○○、辛○○、黃
○○、庚○○○、申○○連帶負擔）。
第一審（確定部分除外）、第二審及發回前第三審訴訟費用，由兩造各按附表壹「負
擔訴訟費用之比例欄」所載之比例負擔（上訴人巳○○、辰○○、辛○○、黃○○、
庚○○○、申○○就附表壹編號８部分應連帶負擔）。
      事      實
甲、上訴人部分：
壹、宇○○方面：
一、聲明：均求為判決：(一)原判決關於分割方法部分廢棄。(二)兩造共有坐落雲林縣麥
    寮鄉○○○段八二一地號建面積一‧一一七○公頃土地准予分割，其分割方法，
    如附圖所示Ｓ部分面積○‧○一八三○七公頃，Ｋ部分面積○‧○七八三六九公
    頃，Ｋ１部分面積○‧○二○七九三公頃分歸上訴人宇○○取得，Ｍ部分面積○
    ‧○六三六九五公頃，Ｍ１部分面積○‧○一八八七三公頃，Ｎ部分面積○‧○
    六三四四五公頃，Ｋ２部分面積○‧○一八三○七公頃分歸被上訴人乙○○，上
    訴人癸○○共同取得，並按應有部分各二分之一保持共有，其他共有人之分割方
    法仍引用原判決附圖丁案所示。(三)第二審及發回更審前第三審訴訟費用均由被上
    訴人負擔。
二、陳述：除與第一審及發回前第二審判決記載相同者，予以引用外，另補稱略以：
（一）原審依原判決附圖丁案所示Ｍ部分面積○‧○六三六九五公頃，Ｍ１部分面積
      ○‧○一八八七三公頃、Ｎ部分面積○‧○六三四四五公頃、Ｓ部分面積○‧
      ○一八三○七公頃，分歸被上訴人乙○○、上訴人癸○○共同取得，並按應有
      部分各二分之一保持共有，而將Ｋ部分面積○‧○七八三六九公頃、Ｋ１部分
      面積○‧○三九一七八公頃，分歸上訴人宇○○取得，查其分配位置地形在經
      濟上之利用價值差異甚大，為減少在經濟上之差異，宇○○請求之分割方法即
      原判決附圖丁案所示分歸宇○○取得之Ｋ１部分面積○‧○三九一七八公頃土
      地分為Ｋ１及Ｋ２二部分，Ｋ１部分面積○‧○二○八七一公頃分歸宇○○取
      得，Ｋ１部分面積○‧一八三○七公頃分歸被上訴人，癸○○共同取得並按應
      有部分各二分之一保持共有。另將分歸被上訴人、癸○○共同取得之Ｓ部分面
      積○‧○一八三○七公頃改分歸宇○○取得。
（二）按「法院裁判分割共有物，除應斟酌各共有人利害關係及共有物之性質外，尚
      應斟酌共有物之價格，倘共有人中有不能按其應有部分受分配或所受分配之不
      動產，其價格不相當時，法院非不得命以金錢補償之」最高法院五十七年台上
      字第二一一七號判例），查原審將判決附圖丁案所示Ｋ及Ｋ１部分配與宇○○
      ，其分割方法究否適當？Ｋ部分係宇○○現使用部分，分配與宇○○取得，似
      似無不妥，而Ｋ１部分係狹長形之畸零地，本無一法建屋，面積達三九一‧七
      八平方公尺並無經濟效益可言。反之，被上訴人、癸○○共同分得之Ｍ、Ｍ１
      、Ｎ、Ｓ部分，雖Ｍ１部分末鄰接道路，但Ｍ、Ｎ之北側及東側，Ｓ部分之北
      側及西側均面臨道路，真地形、位置極佳，就兩者分得土地價格互為比較，相
      差甚遠，無庸置疑，宇○○本於公平原則及經濟效益之均衡，請求分得部分分
      別鑑定價格，計算補償之金額（八十九年十一月二十日準備程序書狀）。
（三）（問：提示己案成果圖。答稱：）這是我們主張的方案。補償價格依照縣政府
      覆函原審即原審判決的鑑定價格，全部二千一百元（九十年二月二十六日準備
      程序筆錄）。我們主張七千多的那個鑑價。（九十年九月二十五日筆錄）。
三、證據：除援用第一審及發回前第二審之證據方法外，補提附圖及附表等影本各一
    件為證。
貳、上訴人酉○○方面：
一、聲明：求為判決：
二、陳述：除與第一審及發回前第二審判決記載相同者，予以引用外，另補稱略以：
    我也主張丁案。照丁案補償費用要照一審或二審的我都沒有意見，我不要少分土
    地，因為割給別人我就無法進出，希望法院去現場看過才裁決。請求看現場，費
    用我願意負擔（八十九年十一月二十日準備程序筆錄）。（問：提示己案成果圖
    。答稱：）只要道路不要割到我的地，我都沒有意見。（九十年二月二十六日準
    備程序筆錄）。那條編號Ｘ的道路三米八我不同意。如果沒有拆到午○○的房子
    就會拆到我的房子我就不同意（九十年八月二十日準備程序筆錄）。寅○○他們
    的道路是他們自己保留的，不要用到我的土地就好。鑑價我沒有意見。（九十年
    九月二十五日筆錄）。
三、證據：援用第一審及發回前第二審之證據方法。
參、上訴人丙○○方面：
一、聲明：求為判決：
二、陳述：除與第一審及發回前第二審判決記載相同者，予以引用外，另補稱略以：
    丁案我也無意見，補償費我也沒有意見；希望照二審前次的判決（八十九年十一
    月二十日準備程序筆錄）。希望我使用的土地能夠以每坪一萬四、五千元左右出
    售給我。方案我沒有意見。（九十年八月二十日準備程序筆錄）。主張己案。鑑
    價沒有意見（九十年九月二十五日筆錄）
三、證據：援用第一審及發回前第二審之證據方法。
肆、上訴人丁○○方面：
一、聲明：求為判決：
二、陳述：除與第一審及發回前第二審判決記載相同者，予以引用外，另補稱略以：
    我不了解丁案的方案。只要路沒有變動，我的位置沒有意見。我們是四個人合併
    分割的；我們留給人家使用的土地面積比較多（八十九年十一月二十日準備程序
    筆錄）。
三、證據：援用第一審及發回前第二審之證據方法。
伍、上訴人巳○○方面（訴代天○○○、寅○○）：
一、聲明：求為判決：
二、陳述：除與第一審及發回前第二審判決記載相同者，予以引用外，另補稱略以：
    我是代理巳○○，我是他配偶。我要求通我們的路要寬一點，我希望有四米寬才
    夠（八十九年十一月二十日準備程序筆錄）。（問：提示己案成果圖。答稱：）
    希望我的土地與酉○○隔鄰這裡的道路長留十六米，出口寬度留九尺（含水溝寬
    一尺多），約三米半。這次他們叫地政事務所的人來測量為何來量我的厝地？就
    是我說的那邊留我們主張的道路寬就好，其他看法院怎麼判。（九十年二月二十
    六日準備程序筆錄）。我們的出路希望依照地政事務所計畫的路寬分給我們通行
    房子將來會怎麼分，誰要拆誰不要拆還不知道，我只是要求那條路底線三米八而
    已。（九十年八月二十日準備程序筆錄）。主張地政事務所複丈成果圖所載編號
    Ｘ的道路寬度採三米八，如有必要買，也願意買下，則那個方案都沒關係。兩個
    方案的面積都夠三米八，我主要堅持這個地方就好。至於還沒有劃分，誰會佔到
    誰的土地都屬多餘。主張七千多的那份鑑價。（九十年九月二十五日筆錄）。
三、證據：援用第一審及發回前第二審之證據方法。
陸、上訴人午○○方面：
一、聲明：求為判決：
二、陳述：除與第一審及發回前第二審判決記載相同者，予以引用外，另補稱略以：
    我的土地沒有超過應有部分使用，如果那裡編號Ｘ的路寬超過來拆我的土地我不
    同意。如果沒有拆到我的房子對方案我就沒有意見（九十年八月二十日準備程序
    筆錄）。
三、證據：援用第一審及發回前第二審之證據方法。
柒、上訴人卯○○方面：
一、聲明：求為判決：
二、陳述：除與第一審及發回前第二審判決記載相同者，予以引用外，另補稱略以：
    我的房子如果有侵到別人的，我願意拆還給人家，但人家有侵到我的一定要拆還
    給我，我不願買賣（九十年八月二十日準備程序筆錄）。
三、證據：援用第一審及發回前第二審之證據方法。
捌、上訴人玄○○、辰○○、辛○○、黃○○、庚○○○、申○○、壬○○、戌○○
    、卯○○、地○○、未○○、丑○○、戊○○、子○○、亥○○、癸○○、己○
    ○、甲○○等人均未於言詞辯論其日到場，亦未提出書狀作任何聲明及陳述。
乙、被上訴人方面：
一、聲明：求為判決：(一)上訴駁回。(二)第二審及發回前第三審訴訟費用由上訴人等負
    擔。
二、陳述：除與第一審及發回前第二審判決記載相同者，予以引用外，另補稱略以：
    我們主張丁案，原來的路都沒有變。Ｍ、Ｎ之間的路是我個人的沒有關係。上訴
    人主張的Ｋ１與Ｓ對換我們不同意。依照丁案，這條路比乙案還要寬，這條路是
    他們姓許的幾個兄弟自己留的，由他們自己決定的，與我們的共有地沒有關係。
    依照原判決Ｋ２要分給我，但那部分已經由宇○○賣給第三人，我無法使用不應
    該分給我。Ｓ部分給我，我的土地才能完整利用（提出照片壹張附卷，前面柱子
    的部分是Ｋ２部分我無法使用）（八十九年十一月二十日準備程序筆錄）。（問
    ：提示己案成果圖。答稱：）不同意上訴代律師主張的方案，他們以前把土地出
    賣給別人以致他們自己使用不方便，卻把不好的那塊地分來給我，顯然對我不公
    平，前庭我有提出Ｋ１那邊土地被別人利用並且侵到我的土地。法院可以來看現
    場就瞭解他們方案將這塊地分割給我的話，我根本沒有辦法使用。Ｋ２也不能給
    我利用，因為那些以前都是上訴人使用的地，他們買賣剩下的，圖沒有畫出來的
    都已經被人家蓋房子了。出差看現場的費用我願意先出。辰○○的道路因為他們
    當初那部分共有人分割使用，那份道路也是他們的土地分割使用，至於他們當初
    怎麼使用協議我就不知道，他們要在出口要求寬一點。（九十年二月二十六日準
    備程序筆錄）。（問：被上訴人有無提出系爭地編號Ｋ２原先是宇○○所有出賣
    的證據？答稱：）原為宇○○的父執輩出售給案外人即居住該地的人，因為他們
    不是本件的當事人才沒有辦法出庭說明。原來他們自己出賣給別人，沒有辦過戶
    ，今天分配給我就沒有理由，我也沒有理由承受這種不公平待遇。（九十年八月
    二十日準備程序筆錄）。己案對我沒有公理，因為那裡已經是上訴人賣給訴外人
    作建築並為道路出入使用，現在卻要分給我，我根本沒有實益，依理自然應分歸
    上訴人才對。鑑價沒有意見，但應該把編號Ｋ二的地方分給他們才對。（九十年
    九月二十五日筆錄）。
三、證據：除援用第一審及發回前第二審之證據方法外，補提照片一張為證。
丙、本院依職權函請雲林縣西螺地政事務所按該轄麥寮鄉○○○段第八二一號土地分
    割方案，照宇○○提出圖示製作分割方案己案，並請依前開土地現況圖製作透視
    圖，函請雲林縣台西地政事務所就該轄麥寮鄉○○段第八二一號土地分割方案己
    案附圖編號Ｘ、Ｗ部分繪出寬度（Ｗ部分擇其出口及若干較窄、較寬處標示位置
    計算），及就Ｘ部分繪出前後長度約為若干？並依當事人聲請於九十年七月二十
    七日至系爭土地勘驗。
      理      由
一、本件上訴人玄○○、辰○○、辛○○、黃○○、庚○○○、申○○、壬○○、戌
    ○○、卯○○、地○○、未○○、午○○、丑○○、戊○○、子○○、亥○○、
    癸○○、己○○、甲○○、卯○○、丁○○等人均未於最後言詞辯論期日到場，
    核無民事訴訟法第三百八十六條各款所列情形，爰依被上訴人之聲請，由其一造
    辯論而為判決。
二、本件被上訴人於原審聲明主張：為上開繼承登記後，系爭土地為兩造共有，兩造
    應有部分如附圖丁案持分欄所示，有土地登記簿謄本可據，系爭土地並無不能分
    割之特約，亦無因使用目的不能分割之情形，且兩造迄本案言詞辯論終結前均無
    法達成協議，業據其提出土地登記簿謄本等為證，復為上訴人等所不爭執，自亦
    堪信為實在，則被上訴人之請求原物裁判分割，於法並無不合，亦應准許。又許
    溪之應有部分確為二十四分之一無誤，並有雲林縣西螺地政事務所函暨重測前、
    後土地登記簿影本可据，合併說明。（按本件被上訴人於原審關於聲明系爭土地
    共有人之一許溪業已死亡，許蔡池嗣亦於訴訟中死亡、視同上訴人巳○○、辰○
    ○、辛○○、黃○○、庚○○○、申○○均為其繼承人，均未辦理繼承登記，請
    求上開上訴人辦理繼承登記，業經原審為其勝訴判決，此部分未據上訴人聲明不
    服提起第二審上訴已確定，是本院應審範圍，僅係分割方法部分，合予敘明）。
三、次按裁判上定共有物之分割方法，法院有審酌共有物各種情形，顧及共有人全體
    利益而自由裁量之權，不受任何當事人主張之拘束，最高法院著有二十九年上字
    第一七九二號、四十九年台上字第二五九六號判例可資參照。系爭土地經上開辦
    理繼承登記後，其分割方法如下：查系爭土地自東南方起有一既成巷道，通往系
    爭土地之東北方、及西方，使系爭土地各共有人均能面臨道路，交通便利，被上
    訴人與上訴人大部分均建有一樓平房居住，各占有部分系爭土地，此經本院及原
    審法院會同雲林縣西螺地政事務所派員勘測屬實，並有原審法院自八十四年八月
    八日以來之勘驗筆錄、暨使用現狀複丈成果圖在卷可稽，本院審酌原審法院於擬
    定分割方案時，依據上述占有現狀，儘量避免拆除兩造上開房屋，並斟酌兩造所
    陳意見，認（一）、依各共有人使用現狀及毗鄰系爭土地之現狀，（二）、各共
    有人分割後均得面臨道路，及系爭土地之整體利用價值、及雙方之共有價值（經
    濟價值）平等均衡等原則，（參照最高法院七０台上字第三四六八號民事判例）
    ，且被上訴人請求按丁方案分割，巳○○、酉○○、丑○○、戊○○、子○○、
    丙○○、丁○○皆表示同意，許澤良亥○○、己○○則表示無意見，巳○○又主
    張Ｆ、Ｇ可供通行道路需達三‧八公尺以上等語，經雲林縣台西地政事務所九十
    年三月二日台西地二字第○七七○號函覆本院：「‧‧‧一、本案土地尚未辦理
    地及整理係屬圖解法複丈區，其面積計算方式採用電子求積儀計算方式。其因分
    割或鑑定界址複丈者，應先與實地寬度比較，求其伸縮率，分配平均配賦，再依
    分割線方向及長度決定分割點鑑定點之位置。二、貴院囑託本所辦理註記分割方
    案圖寬度乙節，無法依說明二之規定辦理，複丈成果圖查註之寬度係以比例尺１
    ／１０００於複丈原圖估讀之寬度以供參考。」再參以附圖所繪Ｘ部分為３．８
    、Ｙ部分為３．９，是該處可供通行之道路已逾三‧八公尺明確。本於公平原則
    認系爭土地以如附圖之丁方案之原物分割方法較為公平而可採。
四、至甲案分割方法其巷道面積Ｗ部分達一五七七點四六平方公尺、Ｘ部分巷道面積
    亦有四五點六平方公尺（過小），為多數共有人所不同意，乙案分割方法因其巷
    道面積Ｗ部分亦占用過大，兼Ｙ部分面積即被上訴人及上訴人癸○○所分配之土
    地，適在上訴人戊○○、丑○○、子○○、丁○○所分配之Ｑ部分土地上房屋出
    入口門前，均為其等反對，另丙案分割方法僅為上訴人丙○○所主張，如依丙案
    之方法分割，則將使分配Ｓ部分之共有人成為畸零地，且使其原有土地上之房屋
    將拆除一半，故原判決採丁案分割方法（僅許禎詳、玄○○提起上訴），相較起
    來，較合極大多數共有人之意願，且其中Ｒ、Ｓ部分土地，較為整塊，可供建築
    ，Ｋ１部分原為共有人宇○○所使用，且其前各分割方案均如是分割，原為上訴
    人宇○○所不爭執，嗣於原審臨言詞辯論終結時，始反其言（希望不拆除房屋部
    分），並為附和丙○○之言，而抗辯採丙案分割方法，惟其所陳又非真與丙案所
    分配方法相同，徒增分割方案訟累。
五、另上訴人宇○○上訴請求按戊案分割，即如原判決分歸上訴人取得之Ｋ１部分面
    積○‧○三九一公頃，分為Ｋ１部分面積○‧○二○七九三公頃及Ｋ２部分面積
    ○‧○一八三○七公頃，而將Ｋ２部分分歸被上訴人及視同上訴人癸○○共同取
    得，同時分歸被上訴人及視同癸○○共同取得之Ｓ部分面積○‧○一八三○七公
    頃改分歸上訴人取得，以減少彼此間之在經濟價值上之差異等情。惟查：丁案附
    圖Ｋ部分東側施厝寮段八一九號、八一九－一號、八一九－二號原均為宇○○所
    有，有附呈土地登記簿謄本為據。該八一九等土地連同Ｋ部分土地均由宇○○使
    用。此後宇○○將八一九號、八一九－一號、八一九－二號土地出賣與許永當，
    再由許永當出賣與許明，宇○○自己則保留Ｋ部分土地，有丁案分割測量圖為
    據。查本件原則上均按各共有人使用現況分割，該Ｋ１部分原即為上訴人宇○○
    使用，則宇○○既將東側所有土地出賣與他人後所剩餘之Ｋ１部分土地，自應由
    上訴人承受，分割取得該土地，不得將該土地分給被上訴人，如此顯失公平。其
    提起上訴主張將Ｋ１部分再分為Ｋ１及Ｋ２，而將Ｋ２部分分歸被上訴人及視同
    上訴人癸○○共同取得，同時分歸被上訴人及視同癸○○共同取得之Ｓ部分面積
    ○‧○一八三○七公頃改分歸上訴人取得分歸上訴人取得，並要求自己分得Ｓ部
    分土地，實無理由。至上訴人酉○○上訴理由：依據西螺地政事務所八十四年八
    月八日測量圖所示Ｉ部分面積○‧○九三○八四公頃土地係答辯人酉○○現使用
    位置，東側與許溪、巳○○Ｄ部分土地相鄰，兩者之間房屋間隔距離達四公尺，
    使答辯人之車輛可進入最北邊內側之房屋。但原判決採用丁案之分割圖，因東側
    Ｘ部分巷道由原來之二公尺向西拓寬為四公尺，移向酉○○西側地點，致酉○○
    通行後側之房屋巷道只有二公尺，致後面房屋車輛無法進出，影響居住之不便，
    又減少面積四一‧三二平方公尺，有失公平。為此請求向東移動二公尺，就酉○
    ○前面房屋距離Ｘ部分巷道應保持四公尺寬度等語。查上訴人酉○○按原判決所
    採丁案，其所分得之Ｉ部分面臨道路已有相當於數間房屋之寬度，已可充分自由
    方便進出，至其最北邊內側之房屋乃屬其自己內部之問題，共有物之分割各共有
    人有一面面臨道路即為已足，豈能要求前後甚至其內部土地均有道路出入之理，
    且本院於現場履勘時建議其東側Ｘ道路與隔鄰共用該道路，即可解決其前開問題
    ，然為其所拒絕，其卻執意另再開一道路，即同一地開兩平行道路如戊案，與分
    得Ｇ、Ｆ者各有各之道路，並不符經濟原則，是宇○○上訴顯無理由，
六、又本件採上述方法分割，雖能兼顧兩造土地之利用，免因之拆除到上訴人現有樓
    房，大致符合各共有人之最佳利益，及維持兩造現有使用位置及住居現狀，免因
    分割後，致需拆屋點交，另形成新一住居等問題，已如前述。惟兩造因此所分得
    之土地，亦肇致面積不一，或有增減之情形，為此本院參酌兩造對於系爭土地市
    價之意見（上訴人玄○○、宙○○認原審所採縣政府鑑定價格太高，每坪土地二
    萬五千元即每平方公尺七千五百六十二元方合理，本院因此按縣政府鑑定價格予
    以酌減，以該價格徵詢兩造意見，經應提出補償之當事人巳○○表示同意、丙○
    ○則表示無意見，應受補償之當事人宇○○亦表示同意，酉○○、被上訴人等則
    表示無意見），並參酌目前國內經濟不景氣、房地產交易並不活絡、系爭土地地
    理位置、面臨道路，及交通出入及兩造大多數當事人均不願增加土地給付補償金
    等情，認以每平方公尺七千五百六十二元（即每坪二萬五千元）之價格作為補償
    之金額，尚非不可採。另亥○○雖主張以每坪一萬五千原計算較為合理，惟該價
    格明顯偏低，且其未能提出相當證據證明，應不可採。是此部分認上訴人玄○○
    、宙○○之上訴為有理由，查原判決雖僅補償金部分上訴人指摘有理由，然原判
    決分割方法既有可議，原判決除第一項部分外均應予廢棄改判，分割方法除上訴
    所述外，因土地增減計算各共有人應補償及應受領補償之金額如下：上訴人宙○
    ○應提出參拾肆萬壹仟肆佰玖拾玖元玖角、上訴人玄○○應提出參拾陸萬柒仟伍
    佰壹拾參元貳角、上訴人卯○○、地○○各提出肆萬壹仟柒佰零肆元肆角、上訴
    人未○○、戌○○各提出壹萬伍仟陸佰玖拾壹元壹角、上訴人巳○○、辰○○、
    辛○○、黃○○、庚○○○、申○○應連帶提出貳拾萬肆仟玖佰參拾元貳角、上
    訴人巳○○另應提出伍萬柒仟陸佰貳拾貳元肆角、上訴人丙○○應提出壹拾柒萬
    陸仟肆佰貳拾壹元肆角、上訴人己○○應提出捌萬玖仟玖佰壹拾貳元壹角、上訴
    人亥○○應提出壹拾陸萬零貳佰參拾捌元柒角，以補償下列上訴人，即上訴人壬
    ○○受補償貳萬參仟壹佰參拾玖元柒角、上訴人午○○受補償柒仟陸佰參拾柒元
    陸角、上訴人酉○○受補償參拾壹萬貳仟肆佰陸拾壹元捌角、上訴人宇○○受補
    償捌拾參萬捌仟柒佰零壹元肆角、上訴人甲○○受補償壹拾陸萬捌仟壹佰柒拾捌
    元柒角、上訴人癸○○及被上訴人各受補償捌萬壹仟肆佰零肆元玖角。
七、本件係因分割共有物而涉訟，上訴人之行為可認按當時之訴訟程度為伸張或防禦
    權利所必要，故按兩造土地應有部分比例負擔一部訴訟費用，又本件事證已明，
    兩造其餘攻擊方法，與判決結果無影響，無庸審究，併此敘明。
八、據上論結，本件上訴為有理由，依民事訴訟法第四百五十條、第七十八條、第四
    百六十三條、第八十五條第一項前段、第三百八十五條第一項前段判決如主文。
中      華      民      國    九十      年      九      月     十二     日
                                    臺灣高等法院臺南分院民事第三庭
~B1審判長法官  林    輝    雄
~B2      法官  丁    振    昌
~B3      法官  高    明    發
右為正本係照原本作成。
如對本判決上訴，須於判決送達後二十日內向本院提出上訴狀，未表明上訴理由者，
應於上訴後二十日內向本院提出理由書。
中      華      民      國    九十      年      十      月     十二     日
                                        法院書記官  陳    昆    陽
附表壹：
┌───┬─────┬──────────┬───────────┐
│編  號│共  有  人│    應有部分        │  負擔訴訟費用之比例  │
│      │姓      名│                    │                      │
├───┼─────┼──────────┼───────────┤
│  １  │壬  ○  ○│一一八八○分之四九  │一一八八○分之四九    │
├───┼─────┼──────────┼───────────┤
│  ２  │宙  ○  ○│一一八八○分之四五六│一一八八○分之四五六  │
├───┼─────┼──────────┼───────────┤
│  ３  │玄  ○  ○│一一八八○分之五○五│一一八八○分之五○五  │
├───┼─────┼──────────┼───────────┤
│  ４  │卯  ○  ○│四八分之一          │四八分之一            │
├───┼─────┼──────────┼───────────┤
│  ５  │地  ○  ○│四八分之一          │四八分之一            │
├───┼─────┼──────────┼───────────┤
│  ６  │未  ○  ○│四八分之一          │四八分之一            │
├───┼─────┼──────────┼───────────┤
│  ７  │戌  ○  ○│四八分之一          │四八分之一            │
├───┼─────┼──────────┼───────────┤
│  ８  │巳○○、許│就二四分之一保持公同│連帶負擔二四分之一    │
│      │良霖、林許│共有                │                      │
│      │景、黃○○│                    │                      │
│      │、庚○○○│                    │                      │
│      │許金章（均│                    │                      │
│      │為許溪之繼│                    │                      │
│      │承人）    │                    │                      │
├───┼─────┼──────────┼───────────┤
│  ９  │巳  ○  ○│一一八八分之二○    │一一八八分之二○      │
├───┼─────┼──────────┼───────────┤
│  １０  │午  ○  ○│二四分之一          │二四分之一            │
├───┼─────┼──────────┼───────────┤
│    │酉  ○  ○│十二分之一          │十二分之一            │
├───┼─────┼──────────┼───────────┤
│    │戊  ○  ○│二三七六○分之七八五│二三七六○分之七八五  │
├───┼─────┼──────────┼───────────┤
│    │丑  ○  ○│二三七六○分之七八五│二三七六○分之七八五  │
├───┼─────┼──────────┼───────────┤
│    │林  擇  發│二三七六○分之七八五│二三七六○分之七八五  │
├───┼─────┼──────────┼───────────┤
│    │丁  ○  ○│二三七六○分之七八五│二三七六○分之七八五  │
├───┼─────┼──────────┼───────────┤
│    │宇  ○  ○│一三二分之十七      │一三二分之十七        │
├───┼─────┼──────────┼───────────┤
│    │丙  ○  ○│一一八八分之十九    │一一八八分之十九      │
├───┼─────┼──────────┼───────────┤
│    │甲  ○  ○│十二分之一          │十二分之一            │
├───┼─────┼──────────┼───────────┤
│    │己  ○  ○│十二分之一          │十二分之一            │
├───┼─────┼──────────┼───────────┤
│    │癸  ○  ○│十二分之一          │十二分之一            │
├───┼─────┼──────────┼───────────┤
│    │乙  ○  ○│十二分之一          │十二分之一            │
├───┼─────┼──────────┼───────────┤
│    │亥  ○  ○│一三二分之五        │一三二分之五          │
└───┴─────┴──────────┴───────────┘
┌───┬──┬────┬────┬─────┬──┬────┬────┬──┬──┬──┬─────┐
│姓  名│持分│面積(㎡)│負擔道路│應分配面積│符號│面積(㎡)│增    減│符號│面積│增減│          │
│      │    │        │面    積│          │    │        │        │    │    │    │          │
├───┼──┼────┼────┼─────┼──┼────┼────┼──┼──┼──┼─────┤
│壬○○│    │46.07   │4.87    │41.20     │ A  │38.14   │-3.06   │    │    │    │          │
├───┼──┼────┼────┼─────┼──┼────┼────┼──┼──┼──┼─────┤
│宙○○│    │428.75  │45.35   │383.40    │ B  │428.56  │45.16   │    │    │    │          │
├───┼──┼────┼────┼─────┼──┼────┼────┼──┼──┼──┼─────┤
│玄○○│    │474.82  │50.23   │424.59    │ C  │473.19  │48.60   │    │    │    │          │
├───┼──┼────┼────┼─────┼──┼────┼────┼──┼──┼──┼─────┤
│卯○○│    │        │        │          │ E  │409.58  │        │    │    │    │          │
├───┼──┤465.42  │49.23   │416.19    ├──┼────┤11.03   ├──┼──┼──┼─────┤
│地○○│    │        │        │          │ X  │17.64   │        │    │    │    │          │
├───┼──┼────┼────┼─────┼──┼────┼────┼──┼──┼──┼─────┤
│未○○│    │        │        │          │ D  │402.70  │        │    │    │    │          │
├───┼──┤465.42  │49.23   │416.19    ├──┼────┤14.15   ├──┼──┼──┼─────┤
│戌○○│    │        │        │          │ X  │17.64   │        │    │    │    │          │
├───┼──┼────┼────┼─────┼──┼────┼────┼──┼──┼──┼─────┤
│許  溪│    │465.42  │49.23   │416.19    │ F  │425.65  │27.10   │    │    │    │          │
│      │    │        │        │          │ X  │17.64   │        │    │    │    │          │
├───┼──┼────┼────┼─────┼──┼────┼────┼──┼──┼──┼─────┤
│巳○○│    │188.05  │19.89   │168.16    │ G  │158.14  │        │    │    │    │          │
│      │    │        │        │          │ X  │17.64   │7.62    │    │    │    │          │
├───┼──┼────┼────┼─────┼──┼────┼────┼──┼──┼──┼─────┤
│午○○│    │465.42  │49.23   │416.19    │ H  │397.54  │        │    │    │    │          │
│      │    │        │        │          │ X  │17.64   │-1.01   │    │    │    │          │
├───┼──┼────┼────┼─────┼──┼────┼────┼──┼──┼──┼─────┤
│酉○○│    │930.84  │98.46   │832.38    │ I  │791.06  │-41.32  │    │    │    │          │
├───┼──┼────┼────┼─────┼──┼────┼────┼──┼──┼──┼─────┤
│戊○○│    │        │        │          │    │        │        │    │    │    │          │
├───┼──┤        │        │          │ J  │738.19  │        ├──┼──┼──┼─────┤
│丑○○│    │        │        │          │    │        │        │    │    │    │          │
├───┼──┤1476.16 │156.16  │1320      ├──┼────┤   0    ├──┼──┼──┼─────┤
│林擇發│    │        │        │          │    │        │        │    │    │    │          │
├───┼──┤        │        │          │ Q  │581.81  │        ├──┼──┼──┼─────┤
│丁○○│    │        │        │          │    │        │        │    │    │    │          │
├───┼──┼────┼────┼─────┼──┼────┼────┼──┼──┼──┼─────┤
│宇○○│    │1438.56 │152.18  │1286.38   │ K  │783.69  │-110.91 │    │    │    │          │
│      │    │        │        │          │ K  │391.78  │        │    │    │    │          │
├───┼──┼────┼────┼─────┼──┼────┼────┼──┼──┼──┼─────┤
│丙○○│    │178.64  │18.90   │159.74    │ R  │183.07  │23.33   │    │    │    │          │
├───┼──┼────┼────┼─────┼──┼────┼────┼──┼──┼──┼─────┤
│甲○○│    │930.83  │98.46   │832.37    │ P  │810.13  │-22.24  │    │    │    │          │
├───┼──┼────┼────┼─────┼──┼────┼────┼──┼──┼──┼─────┤
│己○○│    │930.83  │98.46   │832.37    │ O  │844.26  │71.89   │    │    │    │          │
├───┼──┼────┼────┼─────┼──┼────┼────┼──┼──┼──┼─────┤
│癸○○│    │        │        │          │ M  │636.95  │        │    │    │    │          │
│      │    │        │        │          │ M  │188.73  │        │    │    │    │          │
├───┼──┤1861.66 │196.93  │1664.73   ├──┼────┤-21.53  ├──┼──┼──┼─────┤
│乙○○│    │        │        │          │ N  │634.45  │        │    │    │    │          │
│      │    │        │        │          │ S  │183.07  │        │    │    │    │          │
├───┼──┼────┼────┼─────┼──┼────┼────┼──┼──┼──┼─────┤
│亥○○│    │423.11  │44.76   │378.35    │ L  │399.54  │21.19   │    │    │    │          │
├───┼──┼────┼────┼─────┼──┼────┼────┼──┼──┼──┼─────┤
│      │    │        │        │          │ W  │1181.57 │        │    │    │    │道路由全體│
│合  計│ 1  │11170㎡ │1181.57㎡           ├──┼────┼────┼──┼──┼──┤共有人按持│
│      │    │        │        │          │    │        │        │    │    │    │分比率保持│
│      │    │        │        │          │    │        │        │    │    │    │共有      │
├───┼──┼────┼────┼─────┼──┼────┼────┼──┼──┼──┼─────┤
│      │    │        │        │          │ x  │        │        │    │    │    │由卯○○、│
│      │    │        │        │          ├──┼────┼────┼──┼──┼──┤地○○等二│
│      │    │        │        │          │ M  │        │        │    │    │    │人  未○○│
│      │    │        │        │          │    │        │        │    │    │    │、戌○○二│
│      │    │        │        │          │    │        │        │    │    │    │人  許溪  │
│      │    │        │        │          │    │        │        │    │    │    │、巳○○  │
│      │    │        │        │          │    │        │        │    │    │    │、午○○  │
│      │    │        │        │          │    │        │        │    │    │    │共有      │
└───┴──┴────┴────┴─────┴──┴────┴────┴──┴──┴──┴─────┘


司法院資訊處製作；財團法人民間司法改革基金會備份。
